【裁判字號】    92,訴,1919
【裁判日期】    950215
【裁判案由】    損害賠償
【裁判全文】
臺灣高雄地方法院民事判決              92年度訴字第1919號
原      告  乙○○
訴訟代理人  樓嘉君律師
被      告  甲○○
訴訟代理人  陳妙泉律師
當事人間請求損害賠償事件，原告提起刑事附帶民事訴訟（92年
度附民字第162 號），經刑事庭移送前來，本院於民國95年1 月
18日言詞辯論終結，判決如下：
    主      文
原告之訴及假執行之聲請均駁回。
訴訟費用由原告負擔。
    事實及理由
一、原告主張：被告甲○○明知伊並無竊佔其土地違建廠房之情
    事，竟故意於民國91年1 月間，在載有「掀開乙○○真面目
    、假面具、偽君子作風，侵佔與違約是乙○○的專利。燕巢
    鄉民甲○○所有土地‧‧‧‧‧‧被乙○○偷建廠房，違建
    營業使用至今，造成租、借、買全無，損失巨大。每次約談
    均以出國為由推辭，一直不理。現時進入法律法律控告中，
    所以乙○○操守低劣、無資格當選一鄉之長」等不實文字（
    下稱系爭文字），由訴外人即高雄縣燕巢鄉第14屆鄉長候選
    人潘有諒、競選人員陳志良，共同製成之高雄縣燕巢鄉第14
    屆鄉長競選文宣（下稱系爭競選文宣）上簽名、蓋章，並夾
    報散佈，共同不法侵害原告之名譽，爰依侵權行為之法律關
    係，聲明求為：(一)被告應給付原告新台幣（下同）1,000,00
    0 元，及自附帶民事起訴狀繕本送達翌日起至清償日止，按
    週年利率5 ％計算之利息。(二)被告應聲明道歉，並將鈞院91
    年度訴字第2549號刑事判決主文第2 項及事實欄內容，以2
    分之1 版面刊登於自由時報、中國時報、聯合報之高屏版各
    一天。(三)准供擔保宣告假執行之判決等情。
二、被告則以：伊確實有於91年1 月間，提供陳情書供製成系爭
    競選文宣，並在系爭競選文宣上簽名、蓋章，又該文宣嗣後
    有以夾報方式散佈；然該文宣內容係與事實相符，伊係將內
    容訴諸公評，並無詆毀原告名譽之不法意思，亦無不法可言
    等語，資為抗辯。
三、原告主張其係高雄縣燕巢鄉第14屆鄉長候選人，而被告於91
    年1 月間，在內容包含系爭文字之另一候選人潘有諒之系爭
    競選文宣上簽名、蓋章，並夾報散佈之事實，業據提出系爭
    競選文宣影本1 份（見院(一)卷第47頁）為證，且經證人陳志
    良、潘秀卿、林永祥、潘有諒於本院91年度2549號違反選舉
    罷免法案件91年10月15日、92年3 月20日、同年4 月29日訊
    問時（見該刑事卷第44、46頁，第117 、118 頁，第120 頁
    ，第200 、202 至205 頁），及該案之上訴案件即台灣高等
    法院高雄分院92年度上訴字第1194號案件於92年8 月21日、
    92 年7月21日訊問時（見該刑事上訴卷第99、60頁），分別
    到庭証述明確，復為被告所不爭，堪信為真實。另原告主張
    系爭競選文宣之內容不實，被告所為侵害其名譽等語，然被
    告則以前詞置辯，故本件爭點即在於：被告行為是否為不法
    行為？是否構成侵權行為？茲分述如下：
四、按「因故意或過失，不法侵害他人之權利者，負損害賠償責
    任。故意以背於善良風俗之方法，加損害於他人者，亦同。
    」，又「不法侵害他人之身體、健康、名譽、自由、信用、
    隱私、貞操，或不法侵害其他人格而情節重大者，被害人雖
    非財產上之損害，亦得請求賠償相當之金額；其名譽被侵害
    者，並得請求為回復名譽之適當處分。」，民法第184 條第
    1 項、第195 條第1 項分別定有明文。經查，本件被告以系
    爭競選文宣為「掀開乙○○真面目、假面具、偽君子作風，
    侵佔與違約是乙○○的專利。‧‧‧‧‧‧被乙○○偷建廠
    房，違建營業使用至今，，‧‧‧‧‧‧所以乙○○操守低
    劣、無資格當選一鄉之長」等詳如附件內容之指述，然：
  (一)按侵權行為成立要件，除行為人主觀上應具故意過失與責任
    能力，客觀上應有侵權行為及造成他人名譽受損結果，行為
    與結果間並應有因果關聯外，行為人之行為尚須為不法，始
    足當之，因此如係基於合法權利行使，縱造成他人名譽權受
    損，亦足以阻卻不法，此觀諸民法第184 條侵權行為構成要
    件，仍以不法為要件者自明。又名譽係屬開放概念，被侵害
    時行為人之行為是否構成不法，除應依利益衡量及依社會價
    值、法律秩序等一切情事綜合判斷外，基於法律秩序的統一
    性，同為實證法位階之刑法第310 第3 項及第311 條有關阻
    卻妨害名譽罪事由，亦得援引為判斷行為是否構成不法之依
    據。
  (二)原告固主張被告將含有系爭文字之系爭競選文宣以夾報方式
    散佈，已侵害其名譽云云；然查，系爭文字內容係謂：「掀
    開乙○○真面目、假面具、偽君子作風，侵佔與違約是乙○
    ○的專利。燕巢鄉民甲○○所有土地‧‧‧‧‧‧被乙○○
    偷建廠房，違建營業使用至今，造成租、借、買全無，損失
    巨大。每次約談均以出國為由推辭，一直不理。現時進入法
    律法律控告中，所以乙○○操守低劣、無資格當選一鄉之長
    。本人之所以舉發乙○○之惡行，是因為我們真的需要一位
    操守廉潔的好鄉長。」等語，有含該文字內容之系爭競選文
    宣1 份在卷可參（見院(一)卷第47頁），又原告乃高雄縣燕巢
    鄉第14屆鄉長候選人，而上開內容為原告該次競選對手潘有
    諒競選文宣之一部分，且係於就選期間散佈等情，業如前述
    ；則就該競選文宣存在之特殊時空環境以觀，顯然係藉由原
    告廠房持續佔用被告土地之紛爭，訴諸鄉民共同檢視為原告
    之私德、品行是否足以勝任鄉長之職，及期待鄉長能由操守
    良好之人擔任；則系爭文字內容已非單純私怨，而為具有高
    度政治性之競選言論，換言之，因原告當時為鄉長候選人，
    應受高道德標準之要求及檢驗，其私德應認與公益息息相關
    ，故上開兩造間紛爭，已透過競選時對候選人之檢驗而成為
    公共性議題，實屬可受公評之事項。
  (三)被告辯稱系爭競選文宣內容係與事實相符，且與公益相關，
    其所為並無不法可言等語。經查：
    1.高雄縣燕巢鄉○○○段262 地號土地，原為訴外人黃萬居
      及潘有業所共有，並訂有分管契約，約定北半部（下稱重
      劃前北半部土地）由潘有業、南半部（下稱重劃前南半部
      土地）由黃萬居分別管理使用；訴外人黃萬居死後，黃萬
      居就該土地之應有部分由黃金填、黃金城及被告共同繼承
      ，經協議後均同意仍依原訂分管契約管理使用該土地；又
      該土地於高雄縣政府辦理之第17期燕巢市地重劃前，即存
      在有原告所有之廠房1 棟（下稱系爭廠房），該廠房大部
      分位於重劃前北半部土地，小部分則位於重劃前南半部土
      地，故自81年1 月1 日起，至重劃完成之90年6 月底止，
      即由原告向被告租賃所分管之重劃前南半部土地使用；嗣
      因重劃期間，該土地經全體共有人依市地重劃實施辦法第
      31條第1 項第4 款規定申請分配為個別所有，於重劃後，
      被告即單獨分得燕巢鄉○○段125 地號土地（下稱重劃後
      被告分得土地），即原重劃前北半部土地之東南邊區塊，
      而該處於重劃於前即已有系爭廠房之部分存在等情，已經
      證人即高雄縣政府地政局重劃課人員林川田，於92年度上
      訴字第1194號違反選舉罷免法案件，92年10月28日訊問時
      證述明確（見該刑事卷第163 頁），並有74年4 月、72年
      11月25日分管證明書、高雄縣燕巢鄉調解委員會調解書、
      高雄縣政府府地劃字第0910065612號、第0930084144號函
      、個別所有同意書、重劃前土地共有人分管位置圖、自行
      協議土地位置圖、分配位置圖影本各1 份、土地租賃契約
      書影本2 份在卷可憑（見院(一)第78至81頁、院(二)卷第18、
      48至51、56頁），復經本院依職權調取台灣高雄地方法院
      檢察署92年度偵續一字第24號竊佔案件（含91年度偵續字
      第236 號、91年度偵字第15180 號、91年度發查字第395
      號、91年度他字第2130號）、91年度偵字第24066 號誣告
      案件（含91年度他字第4534號、91年度發查字第3648號）
      、台灣高等法院高雄分院92年度上訴字第1194號違反選舉
      罷免法案件（含91年度訴字第2549號）卷宗查閱無誤，且
      為兩造所不爭執，堪信為真實。
    2.原告於89、90年間，曾在重劃後被告分得土地上擴建廠房
      ，即搭建水泥及鐵皮造遮雨棚，該遮雨棚雖已於91年5 、
      6 月間拆除，然該地仍有部分系爭廠房存在等情，業經證
      人林川田於前述違反選舉罷免法案件，92年10月28日訊問
      時証稱；原告廠房仍繼續占用被告重劃後分得土地等語，
      並提出92年12月27日所拍之現場照片4 張（見該刑事卷第
      161 、190 、191 頁）；另有被告提出用以證明原告確有
      擴建廠房，嗣後再拆除，惟拆除增建後仍餘有部分廠房之
      編號4 、5 照片各1 張為證（見院(二)卷第42頁），且經原
      告於前述竊佔案件91年10月23日、93年3 月30日偵查中分
      別稱：該處當時尚未分歸被告單獨所有，而屬於施工單位
      管理，我有向施工單位租地蓋廠房等語，及稱：被告所提
      之編號4 照片，是因為當時還處於重劃期間，在施工單位
      同意下，我才搭建臨時遮雨棚；編號5 照片則是我因應施
      工單位要求拆除遮雨棚後之照片等語明確（見院(二)卷第28
      頁反面、43頁反面、44頁），堪信為真實；又關於被告所
      分管之重劃前南半部土地，原告僅租賃並支付租金至90年
      6 月底乙節，則已如前述；雖原告搭建上述遮雨棚時，該
      處土地尚未分歸被告單獨所有，系爭競選文宣時發送，被
      告單獨取得土地上，確實仍有原告所有之部分系爭廠房存
      在，且當時被告已未自原告處取得任何使用土地之代價；
      從而，被告以系爭競選文宣指稱「‧‧‧‧‧‧被乙○○
      『偷建廠房』，違建營業使用至今，造成『租、借、買全
      無』」等情，顯非憑空虛構之惡意誣指；參以，被告曾多
      次以上情，向監察院、高雄縣政府陳情檢舉，並向台灣高
      雄地方法院檢察署提出竊佔告訴，分別有陳情書、檢舉書
      （見院(二)卷第17至21頁）、92年度偵續一字第24號竊佔案
      件卷宗可佐，足認被告主觀上確認原告竊佔其所有土地，
      並有認系爭文字為真實之情形；因而，縱使系爭文字內容
      與真實有所差別者，尚難認被告之行為係屬不法。
  (四)至於原告主張系爭競選文宣中所稱「假面具、偽君子作風」
    、「操守低劣，無資格當選一鄉之長」等語，已對其名譽造
    成侵害云云；然本院認被告之所以為上開表示，係在引起選
    民注意，以達到使鄉民共同檢視鄉長候選人之私德是否足以
    勝任鄉長一職之目的，且係被告就主觀上認原告竊佔其土地
    之事實為個人意見之表達；並審究兩造紛爭之具體內容、被
    告於該紛爭中所處地位、紛爭並非被告毫無根據任意誣指、
    被告係以競選文宣方式對具有候選人身份之原告為評論，客
    觀上有引起公眾討論之效果等情事，認被告前揭評論用語雖
    屬負面，內容亦嫌聳動誇張，然於被告主觀認定原告有竊佔
    其土地情形下，尚屬適當範圍內之評論；從而，被告辯稱其
    並無不法意思等語，即屬可採。
五、綜上所述，被告所為於系爭競選文宣上簽名、蓋章，共同將
    包含系爭文字內容之文宣發送散佈於眾之行為，尚難認屬不
    法之行為，自與侵權行為之構成要件有別。從而，原告依侵
    權行為之法律關係請求被告賠償1,000,000 元及法定利率計
    算之利息，並於報紙刊登道歉啟事，即屬無據，應予駁回。
    又原告之訴既經駁回，則其假執行之聲請亦失所附麗，應併
    予駁回。
六、據上論結，本件原告之訴為無理由，依民事訴訟法第78條，
    判決如主文。
中    華    民    國    95    年    2     月    15    日
                  民事第一庭  審判長法  官  沈建興
                                    法  官  林玉心
                                    法  官  洪珮婷
以上正本證明與原本無異。
如不服本判決，應於送達後20日內，向本院提出上訴狀並表明上
訴理由，如於本判決宣示後送達前提起上訴者，應於判決送達後
10日內補提上訴。
中    華    民    國    95    年    2     月    15    日
                                    書記官  鍾淑美


司法院資訊處製作；財團法人民間司法改革基金會備份。
